【裁判字號】    97,台上,1542
【裁判日期】    970722
【裁判案由】    給付退休金等
【裁判全文】
最高法院民事判決            九十七年度台上字第一五四二號
上  訴  人  興達股份有限公司
法定代理人  丁○○
訴訟代理人  尤英夫律師
            鄭仁哲律師
            黃宗哲律師
上  訴  人  乙○○
            丙○○
共     同
訴訟代理人  蘇弘志律師
被 上訴 人  甲○○
訴訟代理人  蘇弘志律師
上列當事人間請求給付退休金等事件，上訴人對於中華民國九十
七年三月二十五日台灣高等法院第二審判決（九十五年度重勞上
字第二八號），各自提起上訴，本院判決如下：
    主  文
原判決關於命興達股份有限公司再為給付及駁回乙○○、丙○○
之訴暨各該訴訟費用部分廢棄，發回台灣高等法院。
上訴人興達股份有限公司其他上訴駁回。
第三審訴訟費用，關於駁回上訴人興達股份有限公司其他上訴部
分，由該上訴人負擔。
    理  由
本件被上訴人甲○○與上訴人乙○○、丙○○主張：(一)甲○○於
民國六十五年十月一日至對造上訴人興達股份有限公司（下稱興
達公司）任職，八十年初調任行銷部副理，而後晉升經理，八十
四年底出任海外事業處副總經理，九十一年八月改任興達公司總
經理，甲○○於九十三年四月二十二日退休，服務年資共二十七
年六月又二十二天，退休基數為四十二點五，自九十三年十月一
日起至九十四年三月三十一日止，每月平均工資為新台幣（下同
）十九萬七千二百五十元，茲以十九萬七千元（尾數二百五十元
拋棄不請求）為離職前六個月平均工資，得請求興達公司給付退
休金八百三十七萬二千五百元。再者，甲○○退休前尚可領取之
薪資九十五萬元遭興達公司凍結，自得一併請求興達公司給付，
合計興達公司應給付甲○○之金額為九百三十二萬二千五百元。
(二)乙○○於六十五年三月二十五日受僱興達公司，迄於九十三年
四月二十二日退休，服務年資二十八年又二十七天，自九十三年
十月一日起至九十四年三月一日止，每月平均工資為十萬五千一
百元，可請求計算之基數為四十三，得請求興達公司給付退休金
四百五十一萬九千三百元。(三)丙○○於八十二年七月一日受僱於
興達公司，至九十三年八月三十一日辦理資遣，年資十一年一月
又三十天，資遣日前六個月，每月平均工資為十萬四千元，乘以
基數十一點一六七，得請求資遣費一百十六萬一千三百六十八元
等情，爰依勞動基準法（下稱勞基準法）第十七條、二十二條、
五十三條、五十五條之規定，求為命興達公司各如數給付及加給
法定遲延利息之判決。
上訴人興達公司則以：(一)甲○○離職時擔任伊之總經理，與伊之
關係為委任，自無勞基法之適用，且甲○○於九十三年四月八日
已遭伊免職，與伊之委任關係已終止，其請求退休金於法無據。
 (二)乙○○被免職前六個月之平均工資應為五萬五千六百元。至
於駐外津貼，依伊公告實施之管理辦法第五條第二項規定，屬於
訴外人太倉興達製罐有限公司（下稱太倉興達公司）應負擔之報
酬，伊僅代收代付，不應計入乙○○之平均工資內，且乙○○於
九十三年四月八日亦遭伊免職，僱傭關係已終止，其請求退休金
於法無據。(三)丙○○資遣日前六個月之平均薪資應為六萬九千元
，至於駐外津貼，為太倉興達公司應負擔之報酬，不應計入乙○
○之平均工資內。又伊於九十三年九月二日與興達產業工會達成
優惠資遣分期給付之協議，丙○○為該工會會員，自應受該協議
之拘束，其請求給付資遣費，即無所據。(四)又甲○○與乙○○因
侵占訴外人香港興達國際投資公司（下稱香港興達公司）財物，
應返還香港興達公司港幣三百三十萬零一千五百五十元及美金十
八萬四千零六十九點四一元，香港興達公司已將其中新台幣一千
六百萬元部分讓與伊。丙○○則侵占太倉興達公司人民幣二十萬
元，太倉興達公司亦將該債權讓與伊，伊以此受讓之債權主張抵
銷，甲○○與乙○○、丙○○已無餘額可得請求等語，資為抗辯
。
原審審理結果，以：甲○○主張其離職時，尚有薪資九十五萬元
遭興達公司凍結而未領取之事實，為興達公司所自認，甲○○請
求興達公司給付該薪資及法定遲延利息，洵屬有據。至於請求退
休金部分：甲○○自六十五年十月一日至興達公司任職，均依興
達公司之命令任用調派，並依興達公司之指揮而從事工作以獲取
工資，於組織、經濟及勞動人格上，具有從屬於興達公司之性質
，雖甲○○於九十一年八月十二日起任職總經理，並與興達公司
簽立委任契約，然甲○○受興達公司之指揮命令從事工作之本質
，並無稍異。此由其職務調動過程，可知甲○○任總經理仍係依
興達公司之命令而為，僅為對外名銜之改變，何況於任職總經理
期間，仍兼任海外處副總經理及太倉興達公司總經理職務，難認
其與興達公司間原有勞動契約已因簽立委任契約而終止。其請求
給付退休金，應屬有據。其次，乙○○於六十五年三月二十五日
受僱於興達公司，迄離職時服務年資共二十八年又二十三天，離
職前六個月平均工資扣除海外津貼為五萬五千六百元之事實，為
興達公司不爭執。興達公司以其對乙○○提起刑事自訴為終止兩
造勞動契約，並不可採。而乙○○任職興達公司年資已達二十五
年以上，符合勞基法第五十三條退休要件，其請求興達公司給付
退休金，並無不合。至海外津貼部分，依興達公司所訂駐外人員
管理辦法第五點第二項規定，駐外人員之各項支出由駐在地公司
負擔，可知海外津貼之性質與興達公司支給之薪資，性質本有不
同。又乙○○之薪資單中，雖有海外津貼項目，但同時記載此為
其他扣項，且太倉興達公司確曾將興達公司代付之薪資匯還興達
公司，至於乙○○之薪資單雖將海外津貼部分，亦併入應稅薪資
之金額，然此乃應稅捐單位之要求而合併申報，難據此謂興達公
司有併將海外津貼計入應給付乙○○薪資之意。乙○○依勞基法
第五十五條第一項第一款規定，其退休之基數為四十三（15×2+
13×1＝43 ），則乙○○請求興達公司給付退休金，於二百三十
九萬零八百元範圍內為有理由（55,600×43＝2,390,800 ），逾
此則無理由。再者，丙○○於八十二年七月一日受僱興達公司，
至九十三年八月三十一日辦理資遣，年資十一年一月又三十日，
扣除海外津貼後，離職前每月平均工資為六萬九千元之事實，為
興達公司所不爭執。丙○○所領取之海外津貼，其情形均與乙○
○同，依前開說明，於計算月平均工資時，不應計入。至於興達
公司雖與產業工會部分代表達成勞資協議，然丙○○既未參與該
協議，事後亦表示不接受，且該協議亦非依勞資爭議處理法所成
立之調解，自無拘束丙○○之效力。是丙○○得請求資遣費之基
數為十一又六分之一，其得請求興達公司給付之資遣費為七十七
萬零五百元（69,000×11+69,000×2/12＝770,500元），逾此範
圍，不得請求。又興達公司主張甲○○與乙○○侵占香港興達公
司前述港幣及美金，丙○○侵占太倉興達公司前述人民幣之事實
，為甲○○、乙○○、丙○○所否認，興達公司雖提出甲○○指
示香港興達公司承辦人余藻權將上開款項匯入乙○○帳戶之傳真
八紙及相關匯款資料為據，然此等傳真文件，僅能證明甲○○為
購買零件而指示余藻權匯款，以及余藻權確有依指示匯款之事實
，並不能證明甲○○之指示出於虛偽，或余藻權匯款後，甲○○
、乙○○有將之侵占入己之事實。興達公司就甲○○、乙○○抗
辯香港興達公司為興達公司於香港成立之紙上公司，余藻權為香
港興達公司唯一之職員，其職務即在調度興達公司、太倉興達公
司間之資金乙節，並無爭執，可知余藻權為向興達公司直接負責
之人員，以上開傳真文件，前後經歷時間達八年以上，若乙○○
於取得匯款後未作支付購買零件等用，則出賣之廠商，豈有不為
反映？又以興達公司為上市公司，上開匯款金額不小，豈會於財
務報表中均未呈現？興達公司顯未證明其所主張之甲○○、乙○
○侵權行為及不當得利之事實，其據此主張受讓香港興達公司對
甲○○、乙○○之債權一千六百萬元，自非有據，其據以主張抵
銷，亦無理由。又興達公司不能證明丙○○有侵占之事實，何況
丙○○抗辯該款係支付予太倉興達公司員工張樂奎作為購屋款等
語，並據其提出協議書為證，興達公司就該協議書之真正亦不爭
執，丙○○所辯即非無據，則興達公司主張受讓太倉興達公司對
丙○○侵權行為損害賠償及不當得利債權，亦非可採，其據以主
張抵銷，亦無理由等詞，爰廢棄第一審所為關於駁回甲○○退休
金之請求及命興達公司給付乙○○逾二百三十九萬零八百元本息
、給付丙○○逾七十七萬零五百元本息部分，改判命興達公司再
給付甲○○八百三十七萬二千五百元本息及駁回乙○○、丙○○
該部分之訴，並駁回興達公司其餘上訴。
關於廢棄發回部分：
按勞動契約與委任契約固均約定以勞動力之提供作為契約當事人
給付之標的。惟勞動契約係當事人之一方，對於他方在從屬關係
下提供其職業上之勞動力，而他方給付報酬之契約，與委任契約
之受任人處理委任事務時，並非基於從屬關係不同。公司經理人
與公司間之關係究為勞動關係或委任關係，應視其是否基於人格
上、經濟上及組織上從屬性而提供勞務等情加以判斷。凡在人格
上、經濟上及組織上完全從屬於雇主，對雇主之指示具有規範性
質之服從，為勞動契約。反之，如受託處理一定之事務，得在委
任人所授權限範圍內，自行裁量決定處理一定事務之方法，以完
成委任之目的，則屬於委任契約。本件甲○○與興達公司訂有委
任契約（見一審卷第十五頁），依委任契約書第一條所載，甲○
○為興達公司依公司法所委任之總經理。又依該契約書第三條之
約定，甲○○受興達公司委任處理該公司人事、行銷、採購、生
產、品質、會計及財務等業務，其在興達公司授權範圍內，似可
全權自行裁量決定處理事務之方法，而非受僱給付勞務而獲致工
資。此種情形，是否屬於勞動契約，尚非無疑。原審未遑詳予研
求，遽謂甲○○與興達公司間為勞動關係，仍有勞基法之適用，
並進而就此部分為興達公司不利之論斷，自嫌率斷。次查工資，
謂勞工因工作而獲得之報酬，包括工資、薪金，及按計時、計日
、計月、計件以現金或實物等方式給付之獎金、津貼及其他任何
名義之經常性給與均屬之，此觀勞基法第二條第三款之規定自明
。而所謂經常性給與，係指在一般情形下經常可以領得之給付，
舉凡某種給付屬於工作上之報酬，在制度上有對價關係及經常性
而非因單方目的具有恩惠或勉勵性質之給與者，均得列入平均工
資以之計算退休金。本件乙○○、丙○○薪資中所含之海外津貼
，為興達公司派駐大陸地區工作之員工，按月所發給之給付，與
勞務之提供具有對價關係，似屬於經常性之給與，而非單純恩惠
性或勉勵性之給與，應為工資之一部分，於計算平均工資時，自
應將其列入。原審未詳為推闡，率認該海外津貼不在薪資範圍內
，並就此部分為乙○○、丙○○不利之論斷，亦有可議。上訴人
興達公司及乙○○、丙○○上訴論旨，分別執此指摘原判決對其
不利部分為不當，求予廢棄，均非無理由。
關於駁回上訴部分：
原判決以前揭理由，命興達公司給付甲○○薪資九十五萬元本息
，給付乙○○退休金（未計入海外津貼部分）二百三十九萬零八
百元本息，給付丙○○資遣費（未計入海外津貼部分）七十七萬
零五百元本息，並認興達公司所為抵銷之主張為無理由，經核於
法洵無違誤。興達公司上訴論旨，仍執陳詞，以原審認定事實、
取捨證據之職權行使暨與原判決基礎無涉之理由，指摘原判決該
部分為不當，求予廢棄，非有理由。
據上論結，本件乙○○、丙○○之上訴為有理由，興達公司之上
訴為一部有理由，一部無理由。依民事訴訟法第四百七十七條第
一項、第四百七十八條第二項、第四百八十一條、第四百四十九
條第一項、第七十八條，判決如主文。
中    華    民    國  九十七  年    七    月  二十二  日
                      最高法院民事第六庭
                          審判長法官  朱  建  男
                                法官  顏  南  全
                                法官  林  大  洋
                                法官  鄭  傑  夫
                                法官  蘇  清  恭
      本件正本證明與原本無異
                                      書  記  官
中    華    民    國  九十七  年    八    月    一    日
                                                Ａ


司法院資訊處製作；財團法人民間司法改革基金會備份。
